【裁判字號】    98,婚,621
【裁判日期】    990430
【裁判案由】    離婚
【裁判全文】
臺灣臺南地方法院民事判決               98年度婚字第621號
原      告  甲○○
被      告  乙○○LUONG.
上列當事人間請求離婚事件，經本院於民國99年4月29日言詞辯
論終結，判決如下：
    主      文
准原告與被告離婚。
訴訟費用新臺幣伍仟伍佰元由被告負擔。
    事實及理由
壹、程序方面：
一、按訴狀送達後，原告不得將原訴變更或追加他訴。但請求之
    基礎事實同一者，不在此限，民事訴訟法第255條第1項第2
    款定有明文。
二、經查，本件原告起訴時，其起訴書狀所主張請求判決離婚之
    訴訟標的法律關係為民法第1052條第1項第5款之「夫妻之一
    方以惡意遺棄他方在繼續狀態中」，嗣原告於民國99年4月2
    9日言詞辯論期日當庭以言詞變更起訴請求判決離婚之訴訟
    標的法律關係為民法第1052條第2項「有民法第1052條第1項
    以外之重大事由，難以維持婚姻者，夫妻一方得請求離婚。
    但其事由應由夫妻一方負責者，僅他方得請求離婚。」核原
    告所為訴之變更，其變更前後，請求之基礎事實均同一，參
    諸上開規定，原告所為訴之變更即為法之所許，合先敘明。
三、被告未於言詞辯論期日到場，核無民事訴訟法第386條所列
    各款情形，爰依原告之聲請，由其一造辯論而為判決。
貳、實體方面：
一、本件原告起訴主張：
  (一)原告甲○○（男，民國○○年○月○日生，身分證統一編號：Ｚ0
    00000000號）與被告乙○○（LUONG THUY PHUONG，西元197
    5年10月24日生，越南國籍）於94年4月25日在越南國登記結
    婚，94年5月16日在我國辦理結婚登記，尚未生育子女，目
    前兩造婚姻關係存續中。
  (二)兩造結婚後，被告於94年7月21日入境團聚，二個月後因居
    留期限屆滿而於94年9月17日返回越南，離去時並未說明何
    時再返臺與原告同居。被告返回越南後起初原告尚可與被告
    電話聯絡，但嗣後因接電話的人與原告語言不通，即無法與
    被告聯繫，被告則從未主動以電話與原告聯絡，亦未再返臺
    與原告同居，兩造分居至今已達四年多，且彼此間已多年無
    接觸、互動及聯絡，已形同陌路，夫妻關係有名無實，按有
    民法第1052條第1項所列10款以外之重大事由難以維持婚姻
    者，夫妻之一方得請求離婚，民法第1052條第2項定有明文
    ，爰依該項規定，提起本件訴訟等情。並聲明：准原告與被
    告離婚。
二、被告未於言詞辯論期日到場，亦未提出書狀作任何聲明或陳
    述。
三、得心證之理由：
  (一)按離婚依起訴時夫之本國法及中華民國法律，均認其事實為
    離婚原因者，得宣告之。但配偶之一方為中華民國國民者，
    依中華民國法律，涉外民事法律適用法第14條定有明文。次
    按夫妻之一方，有民法第1052條第1項10款以外之重大事由
    ，難以維持婚姻者，夫妻一方得請求離婚。但其事由應由夫
    妻一方負責者，僅他方得請求離婚，民法第1052條第2項定
    有明文。次按民法第1052條第2項規定，有同條第一項以外
    之重大事由，難以維持婚姻者，夫妻之一方得請求離婚。是
    否有難以維持婚姻之重大事由，判斷標準為婚姻是否已生破
    綻而無回復之希望，此不可由原告已喪失維持婚姻意欲之主
    觀面加以認定，而應依客觀的標準，即難以維持婚姻之事實
    ，是否已達於倘處於同一境況，任何人均將喪失維持婚姻希
    望之程度以決之（參照最高法院87年度臺上字第1304號判決
    ）。又民法第1052條第2項所稱「有前項以外之重大事由，
    難以維持婚姻者」，係抽象的、概括的離婚事由，此乃緣於
    民國74年修正民法親屬編時，為因應實際需要，參酌各國立
    法例，導入破綻主義思想所增設。但其事由應由夫妻一方負
    責者，僅他方得請求離婚，是其所採者為消極破綻主義精神
    ，而非積極破綻主義。關於「難以維持婚姻之重大事由」，
    其判斷之標準為婚姻是否已生破綻而無回復之希望。而婚姻
    是否已生破綻無回復之希望，則應依客觀之標準，即難以維
    持婚姻之事實，是否已達於倘處於同一境況，任何人均將喪
    失維持婚姻意欲之程度而定。至於同條項但書所規定「難以
    維持婚姻之重大事由應由夫妻之一方負責者，僅他方得請求
    離婚」，乃因如肯定有責配偶之離婚請求，無異承認恣意離
    婚，破壞婚姻秩序，且有背於道義，尤其違反自己清白（cl
    ean hands)  之法理，有欠公允，同時亦與國民之法感情及
    倫理觀念不合，因而採消極破綻主義。倘該重大事由，夫妻
    雙方均須負責時，應比較衡量雙方之有責程度，僅責任較輕
    之一方得向責任較重之他方請求離婚，如有責程度相同時，
    雙方均得請求離婚，始屬公允，是責任較重之一方應不得向
    責任較輕之之他方請求離婚（參照最高法院94年度臺上字第
    115號判決）。
  (二)經查，原告主張其與被告乙○○（LUONGTHUY PHUONG，西元
    1975年10月24日生，越南國籍）於94年4月25日在越南國登
    記結婚，94年5月16日在我國辦理結婚登記，尚未生育子女
    ，目前兩造婚姻關係存續中之事實，業據原告提出戶籍謄本
    1份、兩造結婚證書1份為證，並經本院依職權向臺南市北區
    戶政事務所調閱兩造結婚登記相關資料，業經臺南市北區戶
    政事務所98年11月6日南市北戶字第0980006380號函及所附
    兩造結婚登記申請書、結婚證書、聲明書附卷可考，核屬相
    符，堪信為真正。查原告為中華民國人民，被告為越南國人
    ，則兩造關於離婚之準據法，依上開規定應適用中華民國法
    律。
  (三)次查，原告主張兩造結婚後，被告於94年7月21日入境團聚
    ，二個月後因居留期限屆滿而於94年9月17日返回越南，離
    去時並未說明何時再返臺與原告同居。被告返回越南後起初
    原告尚可與被告電話聯絡，但嗣後因接電話的人與原告語言
    不通，即無法與被告聯繫，被告則從未主動以電話與原告聯
    絡，亦未再返臺與原告同居，兩造分居至今已達四年多，彼
    此間已多年無接觸、互動及聯絡等情，業據原告提出機票存
    根1份為證，尚屬有據，且經本院依職權向內政部入出國及
    移民署調閱被告入出境紀錄，被告確於94年7月21日入境，
    嗣於94年9月17日出境，迄今均未再入境，有內政部入出國
    及移民署98年11月19日移署出管齡字第0980166589號函及所
    附被告入出國日期證明書在卷可考。被告已經合法通知，未
    於言詞辯論期日到場爭執，復未提出任何書狀或證據資料以
    供本院審酌，依上開證據，自堪信原告上開主張為真正。
  (四)查被告在94年9月17日返回越南後即未再回臺灣，兩造分居
    迄今已四年七個月之久，期間已多年無接觸、連絡及往來，
    實已形同陌路。次查，被告既未到庭舉證證明兩造分居之原
    因係可歸責於原告，自應認為不可歸責於原告。又兩造夫妻
    共同生活僅二個月左右，卻已分居長達四年七個月之久，分
    居期間各自獨立生活，客觀上已足使兩造共同生活所需誠擎
    的互敬互愛之基礎不復存在，應認為兩造婚姻已生破綻，且
    該事由不可歸責於原告，參諸前開說明，應構成民法第1052
    條第2項難以維持婚姻之重大事由，原告依上開規定，請求
    判決離婚，依法並無不合，應予准許。
四、本件訴訟費用應由敗訴之被告負擔。經查，原告支出第一審
    訴訟費用（裁判費）新臺幣（下同）3,000元、登報費用2,5
    00元，合計5,500元，應由被告負擔，爰確定如主文第二項
    所示。
五、據上論結，本件原告之訴為有理由，依民事訴訟法第385條
    第1項前段、第78條、第87條第1項，判決如主文。
中    華    民    國    99    年    4     月    30    日
                  家事法庭    法  官  鄭  彩  鳳
上正本係照原本作成。
如對本判決上訴，須於收受判決正本送達後20日內向本院提出上
訴狀，並繳納上訴費及附具繕本。
中    華    民    國    99    年    4     月    30    日
                              書記官  黃  心  怡

司法院資訊處製作；財團法人民間司法改革基金會備份。
